臺灣臺中地方法院刑事判決
110年度簡上字第521號
上 訴 人即  
被      告  廖碩麒


選任辯護人  李秉哲律師
上列上訴人因傷害案件，不服本院臺中簡易庭110年度中簡字第1
137號中華民國110年10月27日第一審簡易判決（聲請案號：臺灣
臺中地方檢察署檢察官109年度偵字第23827號），提起上訴，本
院管轄之第二審合議庭判決如下：
    主    文
原判決撤銷。
廖碩祺犯傷害罪，處拘役拾伍日，如易科罰金，以新臺幣壹仟元
折算壹日。
    事    實
一、廖碩麒因隔壁鄰居陳語喬於民國109年4月7日，僱請工人劉
    峻銘等人，至位於臺中市○區○○路0段00號1樓內側之陳語喬
    住處，為制止工人就陳語喬與廖碩祺間住處毗鄰隔間磚牆施
    工問題，遂於同日16時多許，逕由上址1樓外側之陳語喬理
    髮店，欲進入上址1樓內側之陳語喬住處查看，此時，適為
    陳語喬見狀而上前阻擋廖碩麒闖入該1樓內側住處，並與廖
    碩祺互為口角爭執，廖碩麒見陳語喬阻擋在其左前側旁，不
    讓其進入上址1樓內側之住處，明知陳語喬與其右側置物架
    間所餘之縫隙、空間狹小，其身體無法正面往前通行，倘若
    其強行通過，可預見其身體或肢體有碰撞或推及到陳語喬身
    體致傷害之可能性，竟基於縱使發生上開傷害結果，亦不違
    反其本意之不確定故意，即逕由其右側空間縫隙，以側身方
    式並用力擺動其左手肘而強行通過之際，因而撞及陳語喬左
    前胸部，致陳語喬受有左側前胸壁挫傷之傷害。
二、案經陳語喬訴請臺灣臺中地方檢察署檢察官偵查後聲請簡易
    判決處刑。
    理    由
一、證據能力：
  ㈠按被告以外之人於審判外之言詞或書面陳述，除法律有規定
    者外，不得作為證據，刑事訴訟法第159條第1項定有明文。
    查證人陳語喬、劉峻銘、江天祥等人於檢察事務官詢問時之
    供述筆錄，為審判外之言詞陳述，均屬傳聞證據，且選任辯
    護人於本院審理中爭執上開證人之證據能力（本院卷第51、
    172頁），依上開規定，證人陳語喬、劉峻銘、江天祥等人
    之上揭供述筆錄，均無證據能力。
  ㈡本判決除前項之供述證據，均無證據能力外，其餘下列所引
    用之被告廖碩麒（下稱被告）以外之人於審判外之言詞或書
    面陳述等供述證據，檢察官、被告及其選任辯護人均同意有
    證據能力（本院卷第48、172-174頁），且迄至本院言詞辯
    論終結前，亦均未聲明異議，本院審酌各該供述證據作成時
    之情況，並無違法不當情事，且認為以之作為證據應屬適當
    ，依刑事訴訟法第159條之5規定，均得作為證據。另本院所
    引用之非供述證據部分，檢察官及被告、選任辯護人亦均不
    爭執證據能力，又查無違反法定程序取得情形，自有證據能
    力。 
二、本院之判斷：
  ㈠訊之被告對於其在上揭時間，因告訴人陳語喬（下稱告訴人
    ）僱用工人就其等住所之間毗鄰隔牆之施工問題，方進入上
    址1樓內側查看、制止等情，固不否認，惟矢口否認有傷害
    告訴人之犯行，並辯稱：我進去時，告訴人之工人正在鑽我
    的牆壁，告訴人幫客人剪頭髮，手中拿理髮剪在我面前揮舞
    ，與告訴人發生口角，我閃她，要去阻止工人施工，我沒有
    推告訴人，但進入通道狹小，不知道肢體有無碰撞等語。選
    任辯護人則辯護稱：依臺中醫院之驗傷單、急診紀錄回函，
    告訴人所受傷勢，外觀上看不出任何瘀血，只有輕微紅腫，
    醫生無法判斷因何情況造成的，若依照告訴人所述，告訴人
    被撞擊到跌倒，或證人劉峻銘所述被打到很大力，怎可能沒
    有瘀血；且被告閃身衝進去阻止施工，過程中若有發生碰撞
    ，屬於正當防衛行為，或屬於防衛過當等語。
  ㈡經查，被告於上揭時間，進入其鄰居上址1樓外側之告訴人理
    髮店，更為進入上址1樓拉門內側屬於告訴人住處內，查看
    或制止告訴人所僱請工人之施工，而與告訴人發生口角衝突
    等情，上情業據證人即告訴人陳語喬（本院卷第86-88、95-
    97頁）、證人江天祥（本院卷第99-102頁）、劉峻銘（本院
    卷第162-165頁）各於本院審理中證述綦詳，此同為被告所
    不否認（本院卷第49-50、176頁），是此部分事實，應認屬
    實。
  ㈢另就被告辯稱：我沒有推告訴人，但進入通道狹小，不知道
    肢體有無碰撞，或稱我應該沒有撞到告訴人等語。
　　1.惟按認識為犯意之基礎，無認識即無犯意可言，刑法第13條規定，行為人對於構成犯罪之事實，明知並有意使其發生者為故意（又稱直接或確定故意）；行為人對於犯罪之事實，預見其發生，而其發生並不違背其本意者，以故意論（又稱間接或不確定故意）。不論行為人為「明知」或「預見」，皆為故意犯主觀上之認識，前者須對構成要件結果實現可能性有「相當把握」之預測；後者則對構成要件結果出現之估算，祇要有一般普遍之「可能性」為已足，其涵攝範圍較前者為廣，認識之程度則較前者薄弱，然究不得謂不確定故意之「預見」非故意犯主觀上之認識，最高法院100年度台上字第1110號判決意旨參照。
　　2.憑據證人即告訴人陳語喬於本院審理中證稱：卷附醫院診
      斷證明書所記載左側前胸壁挫傷，係被告廖碩麒在上揭時
      間，在上址我家拉門後面，用手肘撞一下我的左胸肋骨處
      ，被撞後，當天傍晚就去看醫生，檢查有腫；當時工人在
      打牆壁，被告衝進屋內，並大聲說話，我正在幫客人剪頭
      髮，有告知被告等我剪完頭髮再講，我就到拉門前，手有
      拿裝有保護套之理髮剪（如本院卷第127頁照片所示），
      被告在拉門後側，我與被告約呈45度角的旁邊（按指從證
      人方向看），被告身體有些側面，我看著被告，被告也看
      著我；現場有理髮的客人及施工的工人在場；被告打我時
      ，被告之父母有站在我店門口，後來其中一人有進到拉門
      的位置，工人見狀才馬上錄影等語（本院卷第85-94頁）
      。
　　3.另據證人江天祥於本院審理中結證：伊於109年9月7日下
      午4時，至上址告訴人理髮店剪髮時，伊坐在如現場照片
      的綠色椅子上，被告突然進到店內如照片所示之拉門處，
      因工人敲牆壁問題，與告訴人爭吵，告訴人手裡拿著理髮
      剪，被告與告訴人面對面（按指從證人江天祥位置往內方
      向觀看），被告站在右邊、告訴人站左邊，靠很近，被告
      當時有用手肘撞或推到告訴人胸部至腹部間部位，沒有看
      到告訴人跌倒，工人有制止被告說要幹什麼，當時伊距離
      被告、告訴人間約有3-5公尺，可以清楚看到其等2人動作
      ，之後，伊有從椅子上站起來，走到拉門旁，因擔心告訴
      人遭被告打，伊視線沒有離開過其等2人；現場有伊及被
      告、告訴人、2名工人與被告父母親，被告父親後來有走
      到被告後面等語（本院卷第99-113頁）。
　　4.復據證人劉峻銘於本院審理中證述：伊有於109年4月7日
      下午，有到上址告訴人住處施工，當時伊站在裡面，臉朝
      （門口）外面，面對著被告方向，伊看到被告時，被告已
      進入上址，站在拉門的位置，並與告訴人一前一後，被告
      之父母親也有進入上址理髮店，此時，告訴人手裡拿著裝
      有套子之理髮器，被告有用手肘往後撞及告訴人胸口一次
      ，告訴人晃一下，其等2人就一直爭吵，伊才拿手機來錄
      影，之後，被告父母親也有進到拉門內側裡面，當時現場
      有伊、被告、告訴人、一名理髮的客人（拉門外側）及伊
      員工陳福德等語（本院卷第158-170頁）。
　　5.稽諸證人陳語喬、江天祥及劉峻銘等人前揭證述，關於被
      告進入上址拉門處，告訴人持理髮剪站在被告之左側、近
      靠、面對面、撞及告訴人身體部位，及現場人員相對位置
      等情，大致相符，並對照卷附現場照片（本院卷第121-12
      5頁）以觀，可認被告從上址1樓外側之告訴人理髮店，欲
      進入上址1樓內側之告訴人住處空間時（內外側以拉門區
      隔，如本院卷第125頁之照片所示），適為正在幫客人剪
      髮之告訴人所見狀，手持理髮剪上前攔阻被告進入內側住
      處，被告站在右邊、告訴人站在左邊（由外往內方向所述
      相對位置，如本院卷第123頁照片所示），被告側面近身
      面對著告訴人正面，而被告右側為告訴人所擺設固定式置
      物架，告訴人與被告右側之現場置物架或桌子之間（如本
      院卷第123頁照片所示）所餘縫隙或空間，不足以使被告
      正面通過並往前進入該1樓內部，被告卻執意強行進入該
      內側範圍，其手肘應有碰撞告訴人左側胸部可認。
　　6.更參照被告於本院供稱：告訴人擋在拉門前面，在我前面
      ，告訴人一手拿理髮剪，阻止我進去住處內，工人陳福德
      站在告訴人身後，另劉峻銘站在拉門裡面的角落（即在陳
      福德後面），我進去過程中，雙方肢體應該是有碰觸到，
      記得拉門旁邊有一張桌子（如本院卷第123頁照片所示）
      ，我與告訴人間距離不到1公尺，我心急制止工人，身體
      往右傾斜，要閃過告訴人、陳福德進去，其有閃一下，以
      起跑式側身方式，即身體先由右往左斜，再由右往左斜，
      就衝進去（被告做出身體往右傾斜動作）等情（本院卷第
      175-180頁），益徵被告明知告訴人在拉門前，並站在被
      告左前側，阻擋其進入內部住處，告訴人與現場置物架之
      間所餘空間或縫隙，確實不足讓其正面無礙通行，卻執意
      以上揭起跑式側身方式（身體先由右往左斜，再由右往左
      斜）用力強行通過之際，其手肘擺動過程，於是，方撞及
      告訴人左胸前壁部位，已堪足稽。且據當時現場空間狹小
      狀態，及其選擇強行進入方式、過程，依通常一般人合理
      智識經驗判斷，此有碰撞或撞擊告訴人身體致傷之可能性
      極高，且被告自述其受有大學畢業教育智識程度及從事半
      導體業之成年人（本院卷第181頁），乃具有明辨事理、
      合理認知之通常一般人，對其所為上揭行為，不無碰撞告
      訴人身體並使之受傷之可能性，此難謂不能預見，仍恣意
      強行進入，故其主觀上應有傷害之不確定故意甚明。故被
      告前揭辯解之詞，核與上開事證歧異不合，殊非可採。
　　7.至於證人陳語喬於本院審理中證述被告用手肘撞伊一下後
      ，伊有倒坐在地上乙情，此節核與上開證人江天祥、劉峻
      銘證述，並未看到告訴人跌坐在地上一情不符，此亦為被
      告所否認，是以，僅有證人陳語喬之單一指訴，尚無其他
      證據足以佐實，自難遽認此節為真實，雖有上開部分之事
      實瑕疵，實不足以影響本院前揭對於被告應有以手肘碰撞
      告訴人左胸部之認定，附此說明。
  ㈣再就選任辯護人辯護稱：依臺中醫院之驗傷單、急診紀錄回
    函，告訴人所受傷勢，外觀上看不出任何瘀血，只有輕微紅
    腫，醫生無法判斷因何情況造成的，若依照告訴人所述，告
    訴人被撞擊到跌倒，或證人劉峻銘所述被打到很大力，怎可
    能沒有瘀血云云。然查：
　　1.告訴人於109年4月7日18時29分許，前往衛生福利部臺中
      醫院（下稱臺中醫院）就醫診斷，告訴人受有左側前胸挫
      傷乙情，此經告訴人提出臺中醫院診斷證明書影本（他卷
      第11頁）及急診病歷、急診護理評估表、護理紀錄單及受
      傷部位照片（原審卷81-89頁）等件存卷可證，亦為被告
      所不否認（本院卷第50頁），可認告訴人與被告發生前揭
      衝突後，即刻至臺中醫院就醫，並經診斷出左側前胸挫傷
      （即輕微紅腫）之傷勢，應可認定。另據上開證人均證述
      ，被告強行進入之際，其手肘確有碰觸或撞及被告前胸口
      部位，已詳述於前，且告訴人當時就診時，呈現左側胸壁
      有輕微紅腫現象，此同為被告、辯護人所不否認之情，徵
      諸以上各情判斷，堪認告訴人上開左側前胸挫傷之傷害，
      係肇因於被告以跑步式擺動其左手肘為強行通行過程時，
      撞及告訴人左前胸部位所致無訛。而醫學上所謂之「挫傷
      」，係指外力所導致人體軟組織（如皮膚、皮下組織、肌
      肉、微血管、小血管、脂肪組織等等）之傷害，表現在外
      特徵會隨著受傷部位、受傷機轉、受傷時間，而有不同表
      現；最輕微的狀況，可能外觀正常，但病人感覺疼痛，常
      見紅、腫或淤青；本件病人（按指告訴人）當時狀況為左
      側胸部有輕微之紅腫現象等語，此經臺中醫院111年3月22
      日中醫醫行字第1110002726號函文暨檢附該醫院回覆摘要
      一份存卷可稽（本院卷第141頁），基上，告訴人上揭左
      側前胸壁外表既呈現輕微紅腫之狀態，依上開說明，本屬
      「挫傷」型態之一，而此類傷害在人身體外表所呈現之特
      徵，常因行為人之動作、力道大小、接觸身體位置、角度
      、時間常短，及身體組織結構、脂肪肌肉之豐厚、瘦小等
      種種因素，自有所不同，難以一概而論皆會產生瘀血或淤
      青之表徵或狀態。另對於碰撞或撞及力道大小乙節，除行
      為人出力大小外，亦伴隨受害者身體脂肪肌肉結構、受力
      面積及受害者主觀上對於力道大小、痛感之感受，而有不
      同之認知。依上所述，則辯護人前揭辯解之詞，純屬個人
      臆測之詞，並無所據，核無可採。
　　2.又按行為人之行為與受害者之傷害結果間，有無相當因果
      關係或關聯性，本屬法院依據合法調查之現存證據資為認
      事用法之涵攝判斷範疇。而卷附之臺中醫院上揭回覆摘要
      ，雖回覆本院稱，告訴人主訴被鄰居用肩肘撞倒與上開傷
      勢，為合理關聯乙節，僅僅表示告訴人上開傷害與外力間
      之關聯性而已，但上揭陳述，並不影響本院依據前揭事證
      ，資為判斷被告上開傷害之基礎。故辯護人執詞指摘本件
      關聯性，自非允洽，難認可採。
　㈤另辯護人辯護稱：被告閃身衝進去阻止施工，過程中若有發
    生碰撞，屬於正當防衛行為，或屬防衛過當等語。
　　1.惟按刑法第23條之正當防衛，係以對於現在不法之侵害，
      而出於防衛自己或他人權利之行為為要件。因之正當防衛
      ，必對現在之不法侵害，始能成立，所謂現在，乃別於過
      去與將來而言，此為正當防衛行為之「時間性」要件。過
      去與現在，以侵害行為已否終了為準，將來與現在，則以
      侵害行為已否著手為斷，故若侵害已成過去，或預料有侵
      害而侵害行為尚屬未來，則其加害行為，自無成立正當防
      衛之可言。至於防衛過當係指為排除現在不法侵害之全部
      防衛行為欠缺「必要性」及「相當性」要件而言，必係防
      衛行為，始生是否過當，倘非防衛行為，當無過當與否之
      問題。依原判決確認之事實，上訴人等係應廬〇明之邀，
      共持木棍尋釁，原已具有傷害之犯意，微論被害人林〇祐
      當時是否持刀擋在上訴人等駕駛之小客車前，即令確有其
      事，林〇祐既尚未著手實行暴行，自無所謂現在不法之侵
      害可言，且上訴人等及同夥共四人均在車上，尤無不可駕
      車逃離之情狀，原判決因認不符正當防衛之要件，並無不
      合，最高法院100年度台上字第1610、4939號判決意旨參
      照。
　　2.稽諸前揭所論，系爭上址1樓內側空間處所，本屬告訴人
      之私人住所，被告本無權擅自闖入，自不待言，而被告既
      明知告訴人阻擋在其左前側，不讓其通行進入，且告訴人
      所僱請工人陳福德、劉峻銘分別站在告訴人身後，已停止
      施工，此情業據上開證人證述明確，亦為被告所不否認，
      此時，被告自可選擇退去，與告訴人平和溝通，或等待員
      警到場處理解決，尚無採取強行進入告訴人上開私人住處
      之必要性，縱果有如被告或辯護人所指摘，告訴人手裡持
      著理髮剪，並在被告面前一直揮舞乙節，告訴人此作為目
      的，無非阻擋被告進入渠私人住所領域，也尚未有傷害被
      告之情狀發生，揆諸前揭判決意旨，現實上，告訴人既尚
      未著手實行攻擊或傷害被告，即無現在不法之侵害可言，
      自與正當防衛要件不符，亦不生防衛過當之問題。故辯護
      人前揭所辯，要屬卸責強辯之詞，顯然無據。
　㈥綜上所述，被告前揭辯解及辯護人上開辯護之詞，核屬無據
    ，均非可採。本件事證明確，被告前揭傷害犯行，堪可認定
    ，應依法論罪科刑。　　　　
三、核被告前揭所為，係犯刑法第277條第1項之傷害罪。
四、原審認被告傷害犯行，事證明確，予以論罪科刑，固非無見
    。惟按有罪判決書之事實欄記載，為判斷其適用法令當否之
    準據，法院應將依職權認定與論罪科刑之有關之事實，翔實
    記載，然後於理由內逐一說明其憑以認定之證據，並使事實
    認定與理由說明，相互一致，方為合法。倘若事實認定與理
    由說明不相一致，或事實與理由欄內之記載前後齟齬，而足
    以影響全案情節與判決本旨者，均屬判決理由矛盾之當然違
    背法令。本院依據前揭調查證據之結果，認定被告主觀上對
    於本件傷害之構成要件事實，可預見其發生，縱使該傷害事
    實發生並不違背其本意之不確定故意，而非明知並有意使其
    發生者之直接故意，然原審引用檢察官聲請簡易判決處刑書
    犯罪事實所載「廖碩祺明知於身體近距離之推擠、肢體衝突
    等過程中，會造成他人身體受傷，竟仍基於傷害他人身體之
    犯意」乙情，及理由欄亦未認定「被告基於傷害之不確定故
    意」，似認被告主觀上犯意為「直接故意」，因此，原判決
    之事實與理由尚非一致，況且行為人主觀上之直接故意與不
    確定故意，就其主觀上之認識或行為上惡性，仍有差異不同
    ，不能認不足以影響全案情節與判決本旨，本件既有事實認
    定與理由說明之不一致，自有判決理由矛盾之違法，容有非
    洽。被告上訴指摘其沒有犯罪，否認本案犯行，並無理由，
    惟原審判決既有上開可議之處，仍應由本院將原判決撤銷改
    判。
五、爰審審酌被告無犯罪之前科紀錄，有臺灣高等法院被告前案
    紀錄表存卷可憑，其素行良好，其因與鄰居告訴人之毗鄰磚
    牆施工問題，執意進入告訴人上址內側住處查看，以上揭方
    式強行通行之際，而撞及告訴人受傷，所為自非允當；徵以
    其主觀上屬於不確定故意，及其犯罪動機、目的、行為手段
    ，但被害人受傷輕微，損害非鉅，且據被告供述其教育智識
    程度、家庭經濟生活狀態（本院卷第181頁），暨考量被告
    與告訴人對於賠償金額認知不同而未能調解成立，及其犯後
    始終未能面對本案之態度等情狀，量處如主文第2項所示之
    刑，並諭知如易科罰金之折算標準，以示懲戒。
據上論斷，應依刑事訴訟法第455條之1第1項、第3項、第369條
第1項、第299條第1項前段，判決如主文。
本案經檢察官黃政揚聲請簡易判決處刑，檢察官黃芝瑋到庭執行
職務。
中　　華　　民　　國　　111　年　　5  　月　　10 　　日
                  刑事第一庭    審判長法　官　李進清
                                      法　官　路逸涵
                                      法　官　張德寬
以上正本證明與原本無異。
不得上訴。
                                      書記官　黃麗靜
中　　華　　民　　國　　111 　年　　5 　　月　　10　　日
附錄本案論罪科刑法條全文：
中華民國刑法第277條
傷害人之身體或健康者，處5年以下有期徒刑、拘役或50萬元以
下罰金。
犯前項之罪，因而致人於死者，處無期徒刑或7年以上有期徒刑
；致重傷者，處3年以上10年以下有期徒刑。